臺灣臺北地方法院刑事判決
110年度訴字第996號
公  訴  人  臺灣臺北地方檢察署檢察官
被      告  許祐銘


上列被告因詐欺案件，經檢察官追加起訴（109年度偵字第30209
、30210號），被告於準備程序中就被訴事實為有罪之陳述，經
告知簡式審判程序之旨，並聽取公訴人、被告之意見後，由本院
裁定就此部分改行簡式審判程序審理，判決如下：
    主      文
許祐銘共同犯詐欺取財罪，處有期徒刑陸月，如易科罰金，以新
臺幣壹仟元折算壹日。未扣案犯罪所得新臺幣拾伍萬元沒收，於
全部或一部不能沒收或不宜執行沒收時，追徵其價額。
    事實及理由
一、犯罪事實：許祐銘、黃冠雄（由本院另行審結）得知曾世甫
    因經營「翰芸室內裝修有限公司」而有新臺幣（下同）30萬
    元之資金周轉需求，竟共同意圖為自己不法所有，基於詐欺
    取財之犯意聯絡，由許祐銘於108年4月11日自稱「聯邦融資
    方經理（綽號阿傑）」主動聯絡曾世甫，詢問是否需要借款
    。曾世甫不知有詐，遂與許祐銘約定見面洽談，曾世甫依約
    前往臺北市○○區○○路0段00號9樓之1，許祐銘則駕駛陳勝峯
    （另經臺灣臺北地方檢察署【下稱臺北地檢署】檢察官以10
    9年度偵字第30211號不起訴處分確定）所有之車牌號碼0000
    -00號自用小客車，搭載黃冠雄前來，當場向曾世甫自稱為
    「聯邦融資方經理(綽號阿傑)」，黃冠雄則自稱為「陳姓主
    管」。許祐銘、黃冠雄向曾世甫允諾可借款30萬元（扣除利
    息6萬元後，實拿24萬元），並向曾世甫佯稱須另交付同面
    額支票1張以供擔保云云，致曾世甫陷於錯誤而簽發面額30
    萬元(支票號碼：LY0000000，發票日期：108年4月18日)之
    支票1張交付許祐銘、黃冠雄收執。嗣許祐銘、黃冠雄將上
    開支票存入謝均言（原名謝汶育，另經臺北地檢署檢察官以
    109年度偵字第30211號不起訴處分確定）申請之華南商業銀
    行帳號000000000000號帳戶內，委託不知情之金融業者提示
    兌現，而於108年4月22日得款30萬元。
二、被告許祐銘所犯為死刑、無刑徒刑或最輕本刑為3年以上有
    期徒刑以外之罪，其於準備程序中就被訴事實為有罪之陳述
    ，經告知簡式審判程序之旨，並聽取公訴人及被告之意見後
    ，依刑事訴訟法第273條之1第1項規定，進行簡式審判程序
    ；又本件之證據調查，依刑事訴訟法第273條之2規定，不受
    同法第159條第1項、第161條之2、第161條之3、第163條之1
    及第164條至第170條規定之限制，均合先敘明。
三、證據名稱：　　
(一)證人即告訴人曾世甫於警詢、檢察事務官詢問時之證述（見
    臺灣士林地方檢察署【下稱士林地檢署】109年度偵字886號
    卷一第479至491頁，臺北地檢署109年度偵字第30209號卷第
    167至168頁）。
(二)國泰世華銀行支票簿封面、支票存根、華南商業銀行股份有
    限公司108年7月26日營清字第1080072121號函暨所附票據交
    易明細、108年7月29日營清字第1080072241號函暨所附開戶
    資料、108年7月16日營清字第1080071027號函暨所附交易明
    細各1份（見士林地檢署109年度偵字第6605號卷五第113、1
    17、119至120、125至128頁）。
(三)監視器錄影畫面擷取照片9張、車牌號碼0000-00號自用小客
    車之車輛詳細資料報表1紙、告訴人提供之通訊軟體LINE對
    話記錄、電話通聯歷史記錄各1份（見士林地檢署109年度偵
    字第6605號卷五第105至109、111、129至158頁）。
(四)被告許祐銘於本院審理中之自白。
三、論罪科刑：
(一)核被告所為，係犯刑法第339條第1項之詐欺取財罪。被告就
    本件犯行，與同案被告黃冠雄有犯意聯絡及行為分擔，應論
    以共同正犯。
(二)累犯之說明：
  1.被告前因施用毒品（追加起訴書誤植為傷害）案件，經本院
    107年度審易字第2672號判決處有期徒刑3月確定，於108年2
    月11日易科罰金執行完畢，有臺灣高等法院被告前案紀錄表
    1份附卷可考。其於受上開有期徒刑之執行完畢後，5年內故
    意再犯本件有期徒刑以上之罪，核符刑法第47條第1項所定
    累犯規定，先予敘明。
  2.次按刑法第47條第1項規定：受徒刑之執行完畢，或一部之
    執行而赦免後，5年以內故意再犯有期徒刑以上之罪者，為
    累犯，加重本刑至2分之1。主要著眼於犯罪行為人前既已受
    自由刑之執行，自當知所悔改，如執行完畢未久，又再故意
    犯罪，足見其對於刑罰反應力薄弱，故必須再延長其矯正期
    間，藉此協助其重返社會，同時亦兼顧防衛的效果。惟對於
    刑法第47條第1項規定，若不分情節，基於累犯者有其特別
    惡性及對刑罰反應力薄弱等立法理由，一律加重最低本刑，
    於不符合刑法第59條所定要件之情形下，致生行為人所受之
    刑罰超過其所應負擔罪責之個案，其人身自由因此遭受過苛
    之侵害部分，對人民受憲法第8條保障之人身自由所為限制
    ，不符憲法罪刑相當原則，牴觸憲法第23條比例原則，業經
    司法院釋字第775號解釋在案。該解釋並稱：於此範圍內，
    有關機關應自本解釋公布之日起2年內，依本解釋意旨修正
    之。於修正前，為避免發生上述罪刑不相當之情形，法院就
    該個案應依本解釋意旨，裁量是否加重最低本刑。即對於累
    犯已不能完全專注犯罪者行為危險性而忽視行為本身惡害性
    ，即應摒棄「行為人刑法」而採行「行為刑法」。至如何能
    避免發生「罪刑不相當」之情形，自應審酌犯罪行為人之前
    、後案之犯罪類型、行為態樣是否相同或類似（如對於一而
    再犯「相同罪名」之人，一般會被認為其惡性與危險性較為
    重大。惟若係具「犯罪癖好」或「成癮性」而屢再犯者，此
    時即應考慮給予之刑事制裁是否非著重加重其刑罰，而係給
    予適當保安處分）；前案執行完畢與後案發生之時間相距長
    短；前案是故意或過失所犯；前案執行是入監執行完畢，抑
    或易科罰金或易服社會勞動而視為執行完畢（通常若以監禁
    方式執行刑罰，會被認為惡性較為嚴重，且應記取教訓，若
    又再犯，其對於刑罰反應力自較易科罰金或易服社會勞動為
    薄弱，而應加重刑罰。但也不能忽視以剝奪自由之刑罰，連
    帶地也中斷或破壞受刑人在原來社會生活中既有之人際關係
    ，形成犯罪人後續復歸社會的阻礙。且受刑人背上前科犯之
    標籤與烙印，使其離開監所之後，受社會排斥與貶抑，喪失
    覓得正常職業與工作的能力，甚至受到社會偏見之影響而難
    以見容於社會，使其再度走上犯罪等情）；前、後案對於他
    人生命、身體、財產等法益侵害情形如何（例如對於習於施
    用毒品者與竊盜慣犯，致自己或他人法益受侵害之考量，即
    或有不同）等具體個案各種因素，再兼衡後案犯罪之動機、
    目的、計畫、犯罪行為人之年齡、性格、生長環境、學識、
    經歷、反省態度（即後案之行為內涵及罪責是否明顯偏低）
    等情綜合判斷，以觀其有無特別惡性或對刑罰反應力薄弱而
    決定是否依累犯規定加重最低本刑（最高法院108年度台非
    字第176號判決意旨參照）。
  3.被告雖已符合累犯之要件，然本院審酌被告前案（施用毒品
    ）與本案（詐欺）之犯罪類型、行為態樣非相同、亦不相似
    ，難認與本案間有特別惡性之關係。兼衡本案犯罪之行為內
    涵及罪責，並非須以累犯加重始足以評價，且前科品行關於
    前案係犯施用毒品案件遭法院判刑，於執行完畢後為本件詐
    欺犯行等情，均已為刑法第57條各款所含括，揆諸上開說明
    ，自無再依刑法第47條第1項加重其刑之必要。
(三)爰審酌被告正值青壯，有謀生能力，不思正道取財，竟利用
    告訴人急需用錢之心理詐取財物，自應受一定程度之刑事非
    難。兼衡告訴人所受損失程度、被告犯後態度（於本院審理
    中坦承犯行，然迄未賠償告訴人之損害，見本院卷第191頁
    ）、生活狀況（除有前述施用毒品之論罪科刑紀錄及執行情
    形外，另於106年間犯同性質詐欺案件，經臺灣高等法院109
    年度上訴字第4465號判決論罪刑之紀錄，見本院卷第27至29
    頁）、智識程度、家庭經濟狀況（見本院卷第203頁）等一
    切情狀，量處如主文所示之刑，並諭知如易科罰金之折算標
    準。
四、沒收：
(一)按「任何人都不得保有犯罪所得」為普世基本法律原則，犯
    罪所得之沒收、追徵，在於剝奪犯罪行為人之實際犯罪所得
    （原物或其替代價值利益），使其不能坐享犯罪之成果，以
    杜絕犯罪誘因，可謂對抗、防止經濟、貪瀆犯罪之重要刑事
    措施，性質上屬於類似不當得利之衡平措施，著重所受利得
    之剝奪。然苟無犯罪所得，自不生利得剝奪之問題，固不待
    言，至二人以上共同犯罪，關於犯罪所得之沒收、追徵，倘
    個別成員並無犯罪所得，且與其他成員對於所得亦無事實上
    之共同處分權時，同無「利得」可資剝奪，特別在集團性或
    重大經濟、貪污犯罪，不法利得龐大，一概採取絕對連帶沒
    收、追徵，對未受利得之共同正犯顯失公平。有關共同正犯
    犯罪所得之沒收、追徵，應採沒收或追徵應就各人所分得者
    為之之見解（最高法院104年度台上字第3937號判決意旨參
    照）。
(二)被告於警詢時供稱：詐得款項我忘記怎麼分配，也都花掉了
    等語（見士林地檢署109年度偵字第6605號卷二第31頁），
    卷內復無其他客觀事證可知被告分得之數額為何，致被告實
    際取得之犯罪所得認定顯有困難。惟參諸被告於警詢及偵訊
    時供稱：黃冠雄當時有和我一起去，資金是我和黃冠雄一起
    出的等語（見士林地檢署109年度偵字第6605號卷二第31頁
    ，士林地檢署109年度偵字第6605號卷五第238至239頁，士
    林地檢署109年度偵字第886號卷二第581頁），堪認被告與
    黃冠雄於本件犯行之分工地位應屬均等，據此估算被告與黃
    冠雄之犯罪所得應屬對等朋分，則被告實際取得之犯罪所得
    為詐得金額之半數即15萬元（刑法第38條之2第1項前段規定
    參照），未超出其上開供述範圍，應屬合理。
(三)上開犯罪所得雖未扣案，仍應依刑法第38條之1第1項規定諭
    知沒收，於全部或一部不能沒收或不宜執行沒收時，依刑法
    第38條之1第3項，追徵其價額。　　
五、不另為無罪諭知：
(一)公訴意旨另以：被告許祐銘、黃冠雄意圖為自己不法所有，
    基於共同詐欺取財之犯意聯絡，緣曾世甫因經營「翰芸室內
    裝修有限公司」而有資金周轉，先前向融資公司借貸，而簽
    發2張支票票據，曾世甫也如期兌現第1張支票，許祐銘於10
    8年4月11日自稱「聯邦融資方經理(綽號阿傑)」主動聯絡曾
    世甫，詢問是否需要借款，曾世甫不知有詐，遂與許祐銘約
    定見面洽談，曾世甫依約前往臺北市○○區○○路0段00號9樓之
    1，許祐銘則駕駛陳勝峯所有之車牌號碼0000-00號自用小客
    車，搭載黃冠雄前來，當場向曾世甫自稱為「聯邦融資方經
    理(綽號阿傑)」，黃冠雄則自稱為「陳姓主管」，2人竟意
    圖為自己不法之所有，基於詐欺取財之犯意，向曾世甫佯稱
    ：「借款30萬元，扣掉利息6萬元，實拿24萬元，需簽立2張
    支票及1張借據，1張為實際借款，1張為供擔保質押，保證
    實際借款票據過票，等到實際借款金額過票後，就會返還質
    押擔保支票及借據」等語，致曾世甫陷於錯誤，遂依指示開
    立面額30萬元(支票號碼LY0000000，發票日期：108年4月17
    日)之支票交付交付許祐銘、黃冠雄收執，因認被告就此部
    分亦涉犯刑法第339條第1項之詐欺取財罪嫌等語。
(二)惟上開支票係供償還借款本息之用，且告訴人確有取得借款
    金額24萬元（利息6萬元先行扣除），據證人即告訴人於警
    詢及檢察事務官詢問時證述明確（見士林地檢署109年度偵
    字第886號卷一第480、484頁，臺北地檢署109年度偵字第30
    209號卷第167頁），自難認被告有施用何等詐術，或告訴人
    因陷於錯誤而交付支票之情形。然公訴意旨既認被告此部分
    犯行與前開經論罪科刑之部分係單一之犯罪行為，而具實質
    上一罪關係，爰不另為無罪之諭知。
據上論斷，應依刑事訴訟法第273條之1第1項、第299條第1項前
段、第310條之2、第454條第1項，判決如主文。
本案由檢察官楊石宇提起公訴，經檢察官李明哲到庭執行職務。
中　　華　　民　　國　　111 　年　　5 　　月　　11　　日
                    刑事第三庭  法  官  馮昌偉 　　　
上正本證明與原本無異。 
如不服本判決應於收受送達後20日內向本院提出上訴書狀，並應
敘述具體理由；其未敘述上訴理由者，應於上訴期間屆滿後20日
內向本院補提理由書（均須按他造當事人之人數附繕本）「切勿
逕送上級法院」。告訴人或被害人如對於本判決不服者，應具備
理由請求檢察官上訴，其上訴期間之計算係以檢察官收受判決正
本之日期為準。 因疫情而遲誤不變期間，得向法院聲請回復原
狀。
                                書記官  鄭如意
中　　華　　民　　國　　111 　年　　5 　　月　　12　　日
附錄本案論罪科刑法條全文：　
中華民國刑法第339條
意圖為自己或第三人不法之所有，以詐術使人將本人或第三人之
物交付者，處5年以下有期徒刑、拘役或科或併科50萬元以下罰
金。
以前項方法得財產上不法之利益或使第三人得之者，亦同。
前二項之未遂犯罰之。